【裁判字號】    95,聲判,87
【裁判日期】    950726
【裁判案由】    聲請交付審判
【裁判全文】
臺灣臺北地方法院刑事裁定              95年度聲判字第87號
聲  請  人
即  告訴人  甲○○
代  理  人  江燕偉律師
被      告  乙○○
上列聲請人即告訴人因被告乙○○涉犯誣告案件，不服臺灣高等
法院檢察署中華民國95年5月24日95年度上聲議字第1994號駁回
聲請再議之處分（原不起訴處分案號：臺灣臺北地方法院檢察署
95年度偵字第7272號），聲請交付審判，本院裁定如下：
      主  文
聲請駁回。
      理  由
一、按告訴人不服上級法院檢察署檢察長或檢察總長認再議為無
    理由而駁回之處分者，得於接受處分書後10日內委任律師提
    出理由狀，向該管第一審法院聲請交付審判；法院認交付審
    判之聲請不合法或無理由者，應駁回之，刑事訴訟法第258
    條之1、第258條之3第2項前段，分別定有明文。
二、本件聲請人即告訴人甲○○以被告乙○○（原名楊志華）涉
    犯刑法第169條第1項之誣告罪嫌而提出告訴，案經臺灣臺北
    地方法院檢察署檢察官偵查後，於民國95年4月7日以95年度
    偵字第7272號為不起訴處分，告訴人不服具狀聲請再議，經
    臺灣高等法院檢察署檢察長於95年5月24日以95年度上聲議
    字第1994號處分書駁回再議。
三、聲請意旨略以：
(一)、出於誤會或懷疑有此事實而為申告不成立誣告罪，固為最高
    法院44年台上字第892號判例所明定。惟被告之申告，從不
    述各點，可明證並非出於誤會或懷疑：
(1)、告訴人除於94年1月24日向台北市政府函詢93年9月至12月補
    助款6萬3600元之核發是否合宜及應否退還等事，並於94年1
    月17日以存證信函向被告說明該退還台北市政府社會局，故
    被告應已明知告訴人並無任何侵占此6萬3600元補助款之不
    法意圖，卻向檢察官申告告訴人侵占，顯係誣告，而非出於
    誤會或懷疑。
(2)、按「抵銷為消滅債務之單獨行為，只須與民法第334條所定
    之要件相符，一經向他方為此意思表示即生消滅債務之效果
    ，原不待對方之意思」，最高法院50年台上字第291號判例
    ，著有明文。本案縱認告訴人應給付被告該筆補助款，然被
    告亦已主張與其積欠告訴人之租金抵銷，有於94年1月13日
    所發存證信函可稽。依上開判例意旨，一經被告主張抵銷即
    生債務消滅之效果，原駁回再議書認：被告於上開存證信函
    縱曾同時表示願以上開補助款與其積欠聲請人之租金抵銷，
    然聲請人卻未予置理，且亦未表示是否同意抵銷，則被告懷
    疑聲請人不願抵銷而仍有侵占該款之意圖，因而提出上開申
    告，自非全然無因，或完全出於憑空捏造云云，其見解顯已
    牴觸上開判例。況被告乃台灣大學法律學系司法組畢業，依
    其專業知識，豈有不知雙方債務已因抵銷而消滅，卻仍故意
    誣指告訴人侵占補助款，其目的無非欲藉刑事訴追，脅迫告
    訴人屈從，如此知法玩法，其心可誅，原不起訴處分書及檢
    察署駁回再議處分書卻予輕縱，更難令人心服。
(二)、綜上，被告誣告之不法意圖明確，其誣告犯行有租賃契約書
    、向台北市政府社會局查詢之函文、向被告說明之存證信函
    及臺灣臺北地方法院檢察署不起訴處分書可稽。被告犯行，
    應觸犯刑法第169條第1項之誣告罪。為此，懇請明察，賜為
    交付審判之裁定為，以繩不法，藉維法理云云。
四、按誣告罪之成立，以告訴人所訴被訴人之事實必須完全出於
    虛構為要件，若有出於誤會或懷疑有此事實而為申告，以致
    不能證明其所訴之事實為真實，縱被訴人不負刑責，而告訴
    人本缺乏誣告之故意，亦難成立誣告罪名（最高法院44年台
    上字第892號判例參照）。經查：
(一)、行為人有無侵占之意思，存乎本人之內心，顯現於外之客觀
    上行為，雖然有時足為判斷內心真意之佐證，然當客觀行為
    與內心真意出現不一致或可疑為不一致時，他人（尤其是利
    害關係相左之相對人）倘基於合理懷疑或出於誤會，主觀上
    認為行為人有侵占犯意，而向該管公務員提出申告，除申告
    人係故意捏造、虛構事實，否則即難以誣告刑責相繩。查本
    件告訴人與被告雙方，前因「台北市私立欣協兒童托育中心
    」（下稱欣協托育中心）之經營權移轉，而簽訂租賃協定，
    事後為了是否續聘問題，雙方發生齟齬。告訴人之妻辜瓊珠
    於94年1月17日以存證信函催告：限被告於三日內答覆是否
    續聘其擔任班主任，逾期將向台北市政府社會局陳報，並將
    6萬餘元補助款退還社會局等語。其後告訴人之妻再以94年1
    月24日北市辜字第94001號函，致台北市政府社會局第五科
    略以：案爭欣協托育中心之實際經營權業已移轉予被告及案
    外人尉遲佩琪二人，該托育中心現無合法之助保、保育員、
    班主任等專業人士，補助款應歸還社會局或交由實際經營者
    即被告、尉遲佩琪或掛名負責人即本件告訴人？查告訴人之
    妻雖以存證信函通知被告若紛爭未獲解決，則逕將該筆補助
    款歸還社會局，然該件致社會局之函文，並未副知被告，此
    觀之偵查卷內函文甚稔。告訴人事後是否確將存證信函所提
    之該筆補助款歸還社會局？歸還金額若干？何時歸還？除告
    訴人及社會局承辦人員以外，他人無由知悉。此外，並無積
    極證據足證被告明知被告確無侵占該比補助款之犯意，自不
    得以告訴人之妻曾以上開存證信函通知被告，並以函文詢問
    社會局第五科，遂指被告有故意捏造、虛構事實之誣告犯行
    。
(二)、「抵銷為消滅債務之單獨行為，只須與民法第334條所定之
    要件相符，一經向他方為此意思表示即生消滅債務之效果，
    原不待對方之意思」，固經最高法院50年台上字第291號著
    有判例，然此為實務界所持法律見解，並非不許當事人提出
    爭執。因此，縱被告確如聲請意旨所稱，曾於94年1月13日
    以存證信函主張該筆補助款與積欠告訴人之租金相互抵銷之
    旨，然則告訴人對之既未明確表示意見，被告縱因此懷疑告
    訴人主觀上不肯承認，應有非法侵占之意圖，自非事出無因
    。而此種心理上之懷疑，可得想像出現於發生金錢紛爭之雙
    方，尚不因任何一方是否具有法律知識，而有不同。蓋以主
    觀上有所懷疑，與對於民事法律關係有無認識，要屬二事，
    難以相提並論。基此，被告縱受有法學教育，亦不得因此指
    其明知雙方債務已因單方主張抵銷而消滅，仍故意誣指告訴
    人侵占補助款。
五、綜上，告訴人所指被告涉犯誣告一節，僅個人片面指訴及上
    開存證信函、致社會局第五科函文等，尚嫌欠缺積極證據可
    資證明，原不起訴處分書及駁回再議處分書就如何認定被告
    誣告之犯罪嫌疑不足，已於不起訴處分及駁回再議處分書內
    詳為說明，並無違誤。聲請意旨猶執前詞，對於原處分任加
    指摘，請求交付審判，殊無理由，應予駁回。
六、依刑事訴訟法第258條之3第2項前段，裁定如主文。
中    華    民    國    95    年    7     月    26    日
                  刑事第一庭    審判長法  官  陳興邦
                                      法  官  林春鈴
                                      法  官  吳秋宏
以上正本證明與原本無異。
本裁定不得抗告。
                                      書記官  高菁菁
中    華    民    國    95    年    7     月    26    日


司法院資訊處製作；財團法人民間司法改革基金會備份。
